臺灣桃園地方法院民事判決
109年度訴字第2594號
原      告  劉祐誠  

            曾陳良妹

            曾舉政  
            曾舉國  
            曾碧英  
共      同
訴訟代理人  邱清銜律師
            游淑琄律師
被      告  姚勳忠  
上列當事人間確認通行權存在事件，本院於民國110年11月12日
言詞辯論終結，判決如下：
    主      文
一、確認原告就被告所有坐落桃園市○○區○○段0000 地號土地，
    如附圖所示A部分（面積57.7平方公尺）有通行權存在。被
    告應容忍原告通行上開A部分，且不得在上開A部分為營建、
    設置障礙物或為其他妨礙通行之行為。
二、被告應將如附圖所示A部分上之柵欄、告示牌移除。
三、本訴訴訟費用由被告負擔。
四、反訴原告之訴駁回。     
五、反訴訴訟費用由反訴原告負擔。
    事實及理由
甲、本訴部分：
壹、程序方面：
一、按訴狀送達後，原告不得將原訴變更或追加他訴。但請求之
    基礎事實同一者，不在此限，民事訴訟法第255條第1項第2
    款定有明文。原告基於在被告所有坐落桃園市○○區○○段○○○○
    0000 地號土地（103年重測前為○○段○○小段○○地號土地）如
    起訴狀附圖所示A部分（面積57平方公尺）設定地役權之原
    因事實，訴請確認通行權存在；嗣於訴訟中追加第2項聲明
    為請求被告將如附圖所示A部分上之柵欄、告示牌移除（訴
    字卷第353、355頁），仍屬本於地役權而有所請求，合於上
    開規定，應予准許。又上開通行範圍經測量後為57.7平方公
    尺，原告更正通行面積，非為訴之追加，合先說明。
二、次按訴訟繫屬中為訴訟標的之法律關係，雖移轉於第三人，
    於訴訟無影響。但第三人如經兩造同意，得聲請代當事人承
    當訴訟；僅他造不同意者，移轉之當事人或第三人得聲請法
    院以裁定許第三人承當訴訟，民事訴訟法第254 條第1 項、
    第2 項分別定有明文。查鍾正光起訴係主張其所有之2703地
    號土地，對被告所有之2699地號土地有地役權，請求確認通
    行權存在。嗣鍾正光於訴訟繫屬中過世，由其繼承人鍾佩君
    、鍾志忠、鍾佩伶承受訴訟，而鍾佩君、鍾志忠、鍾佩伶於
    民國110 年6 月1 日將2703地號土地應有部分全部，以買賣
    為原因移轉登記予劉祐誠，有土地登記第二類謄本、土地建
    物查詢資料在卷可稽（訴字卷第231、232、305 頁），本院
    業於110年7月21日裁定由劉祐誠承當訴訟，併此敘明。
貳、實體方面：
一、原告主張：原告曾陳良妹、曾舉政均為2700地號土地所有權
    人，原告曾舉國、曾碧英均為2702地號土地所有權人，原告
    劉祐誠為2703地號土地所有權人，被告則為相鄰之2699地號
    土地所有權人。因原告之土地無法直接通行至桃園市龍潭區
    大順路，故原告於99年5月21日與當時2699地號土地之所有
    權人鍾正光合意在2699地號土地如附圖所示A部分設定地役
    權。詎被告在上開A部分設立柵欄、告示牌，阻止原告通行
    ，爰依民法第851條規定、民法第767條第2項準用第1項規定
    ，提起本件訴訟等語。並聲明：㈠確認原告就被告所有坐落
    桃園市○○區○○段0000 地號土地，如附圖所示A部分（面積57
    .7平方公尺）有通行權存在。被告應容忍原告通行上開A部
    分，且不得在上開A部分為營建、設置障礙物或為其他妨礙
    人車通行之行為。㈡被告應將如附圖所示A部分上之柵欄、告
    示牌移除。
二、被告則以：被告於99年11月1日因買賣取得2699地號土地所
    有權，並未拒絕原告通行，原告多年來亦通行無礙，惟依土
    地登記申請書中地役權設定契約書記載之約定使用方法為「
    只供農路通行使用」，原告傾倒砂石在上開A部分，違反農
    地農用，導致被告遭罰鍰，又因原告在自有土地上興建農舍
    ，施工車輛通行輾壓上開A部分造成土地損壞，故被告設置
    車輛管制柵欄及告示牌，請施工車輛由桃園市龍潭區金龍路
    573巷柏油路面進入原告之土地，惟地役權人及其車輛仍可
    正常通行，被告已通知地役權人領取搖控器，原告無提起本
    件訴訟之確認利益。再者，原告應遵守被告所訂之通行管理
    規則等語置辯。並聲明：原告之訴駁回。
三、經查：㈠原告曾陳良妹、曾舉政均為2700地號土地所有權人
    ，原告曾舉國、曾碧英均為2702地號土地所有權人，原告劉
    祐誠為2703地號土地所有權人，被告則為相鄰之2699地號土
    地所有權人。㈡原告於99年5月21日與當時2699地號土地之所
    有權人鍾正光合意在2699地號土地如附圖所示A部分設定地
    役權，約定使用方法為「供通行使用（農路）」、權利存續
    期限為「不定期」、地租為「年租500元」等情，有地役權
    位置圖例、土地登記申請書、土地建物查詢資料在卷可稽（
    壢簡卷第9、16至19頁，訴字卷第411至420頁），堪信為真
    實。
四、得心證之理由：
　　本件爭點為：㈠原告是否有確認通行權之利益？㈡被告是否應
    容忍原告通行且不得設置障礙物？原告請求被告移除障礙物
    有無理由？分述如下：
　　㈠原告有確認通行權之利益。
　　　1.按確認法律關係之訴，非原告有即受確認判決之法律上
        利益者，不得提起之，民事訴訟法第247條第1項前段定
        有文。所謂即受確認判決之法律上利益，係指因法律關
        係之存否不明確，致原告在私法上之地位有受侵害之危
        險，而此項危險得以對於被告之確認判決除去之者而言
        。次按稱不動產役權者，謂以他人不動產供自己不動產
        通行、汲水、採光、眺望、電信或其他以特定便宜之用
        為目的之權，民法第851條定有明文。
　　  2.原告在2699地號土地上如附圖所示A部分設定地役權，
        約定供通行使用，原告即有通行之權利，被告受讓2699
        地號土地，仍受地役權限制。被告雖稱原告長久以來通
        行無礙，並附上原告通行之照片等（訴字卷第41頁）。
        惟依上開照片顯示當時被告尚未設置管制柵欄妨礙通行
        。然被告自110年3月3日起，在上開A部分設置管制柵欄
        ，需以搖控器開啟才能通行，且訂立通行管理規則共計
        15條，僅限地役權人本人、直系親屬、有居住事實之眷
        屬及其所有之汽車才能申請搖控器通行，搖控器不可借
        予他人使用，亦不可拷貝等情，有現場照片、被告於11
        0年2月19日寄發之存證信函及附件「桃園市○○區○○路00
        0號通道（私人土地）通行管理規則」等件附卷為憑（
        訴字卷第65、87至93頁）。則被告設置柵欄及限高告示
        牌阻擋通行，對通行權加諸限制，難謂符合設定地役權
        供通行便利之目的，原告自有提起本件確認通行權訴訟
        之確認利益，且原告為地役權人，自得通行如附圖所示
        A部分。
　　　3.又原設定地役權雖為面積57平方公尺，惟兩造不爭執因
        土地重測及現行測量儀器較為精準，故同意以本院囑託
        測量後之57.7平方公尺為通行範圍（訴字卷第429頁）
        ，附此敘明。
　    4.被告雖辯稱原告應遵守被告所訂之通行管理規則云云，
         惟該管理規則內容（訴字卷第91至93、284、285頁）
        ，無論是設置管制柵欄、使用搖控器、限定地役權人及
        家屬所有之車輛、車輛高度、通行人年齡限制等，均係
        對已設定之地役權加諸原無之限制，顯然無據。蓋2699
        地號土地如附圖所示A部分既為2700、2702、2703地號
        土地之供役地，即應供2700、2702、2703地號土地之使
        用人通行使用，本不得為「通行」以外之使用，無待限
        制；至於「通行」之方式，不應為任何限制。至於被告
        擔心原告在上開A部分鋪設柏油或砂石乙節，因設定地
        役權內容為「供通行使用（農路）」，並未包含鋪設柏
        油或砂石通行，且原告本件並未請求鋪設柏油或砂石。
        又被告擔心上開A部分遭地役權以外之人通行而成為既
        成道路乙節，只需在不妨害通行之處設置告示牌表明僅
        供地役權人通行，即可達到公示效力，不會成為既成道
        路，無須以柵欄管制通行，併此敘明。
　　㈡被告是否應容忍原告通行且不得設置障礙物？原告請求被
      告移除障礙物有無理由？　　
　    1.按所有人對於無權占有或侵奪其所有物者，得請求返還
        之。對於妨害其所有權者，得請求除去之。有妨害其所
        有權之虞者，得請求防止之；前項規定，於所有權以外
        之物權，準用之，民法第767條第1項、第2項分別定有
        明文。
　　  2.原告為附圖所示A部分地役權人，被告在其上設置柵欄
        及告示牌（限制車輛高度），妨害原告通行，原告依民
        法第767條第2項準用同條第1項規定，請求被告移除附
        圖所示A部分上之柵欄及告示牌，且不得在上開A部分為
        營建、設置障礙物或為其他妨礙通行之行為，自屬有據
        。
五、綜上所述，原告依民法第851條、第767條第2項準用第1項規
    定，請求如主文第1 、2項所示，為有理由，應予准許。
六、本件事證已臻明確，兩造其餘攻擊防禦方法及舉證，核與判
    決結果無影響，爰不予一一論述，併此敘明。
七、訴訟費用負擔之依據：民事訴訟法第78條。
乙、反訴部分：
壹、程序方面：
　　本訴原告基於設定地役權之法律關係，訴請確認本訴原告就
    如附圖所示A部分有通行權存在及請求移除其上柵欄、告示
    牌。本訴被告提起反訴，請求本訴原告給付地役權租金、移
    除上開A部分之砂石、水泥及砂石、水泥占用面積之不當得
    利，與本訴之標的及其防禦方法相牽連，訴訟資料可以共用
    ，合於民事訴訟法第260條第1項，此部分反訴應予准許；其
    餘部分之反訴，本院另以裁定駁回。
貳、實體方面：
一、反訴原告主張：依土地登記申請書中地役權設定契約書記載
    之約定使用方法為「只供農路通行使用」，反訴被告傾倒砂
    石、水泥在上開A部分，違反農地農用，導致反訴原告遭罰
    鍰新臺幣（下同）6萬元，反訴原告自得依民法第767條第1
    項規定請求反訴被告移除上開A部分上之砂石、水泥，及請
    求反訴被告給付無權占有之不當得利17,835元（占用期間自
    109年4月25日至110年8月共1年4個月，占用面積38平方公尺
    ），暨依侵權行為規定，請求反訴被告賠償反訴原告遭罰鍰
    之6萬元。又地役權約定租金為每年500元，反訴被告曾陳良
    妹、曾舉政（2700地號土地所有人）、曾碧英、曾舉國（27
    02地號土地所有權人）均未給付租金予反訴原告，故請求反
    訴被告給付自104年至109年共5年之地役權租金，每筆土地2
    ,500元等語。爰依地役權契約、民法第767條第1項、第179
    條、第184條規定，提起本件反訴等語。並聲明：
　　㈠反訴被告應將2699地號土地上如附圖所示A 部分（面積57.
      7平方公尺）上之砂石及水泥移除。
    ㈡反訴被告應給付反訴原告17,835元。
    ㈢反訴被告應給付反訴原告6 萬元。
    ㈣反訴被告曾陳良妹、曾舉政應給付反訴原告2,500 元；曾
      碧英、曾舉國應給付反訴原告2,500 元。
二、反訴被告均以：如附圖所示A 部分上之砂石非反訴被告鋪設
    ，而是訴外人劉○○即反訴被告劉祐誠的父親鋪設的，因劉○○
    在2703地號土地上興建房屋，為了方便通行而在上開A部分
    鋪設砂石。反訴原告前對劉○○提起竊佔及毀損之刑事告訴，
    經臺灣桃園地方檢察署檢察官以○○年度偵字第○○號不起訴處
    分，檢察官認定劉○○是為了使路面平坦方便進出，以泥沙填
    補路面。又反訴被告早於99年5月21日將50年的地役權租金
    預付予當時的地主鍾正光，反訴原告不得再請求反訴被告給
    付租金等語置辯。並聲明：反訴原告之訴駁回。
三、得心證之理由：
　　本件爭點為：㈠反訴原告請求反訴被告移除如附圖所示A部分
    之砂石、水泥及給付無權占有之不當得利17,835元有無理由
    ？㈡反訴原告請求反訴被告給付其所損害6萬元有無理由？㈢
    反訴原告請求反訴被告曾陳良妹、曾舉政、曾碧英、曾舉國
    給付自104年至109年之地役權租金予反訴原告有無理由？分
    述如下：
　　㈠反訴原告請求反訴被告移除如附圖所示A部分之砂石、水泥
      及給付無權占有之不當得利17,835元有無理由？
　　　1.按所有人對於無權占有或侵奪其所有物者，得請求返還
        之。對於妨害其所有權者，得請求除去之。有妨害其所
        有權之虞者，得請求防止之，民法第767條第1項定有明
        文。次按，無法律上之原因而受利益，致他人受損害者
        ，應返還其利益。雖有法律上之原因，而其後已不存在
        者，亦同，民法第179條亦定有明文。
　　  2.反訴原告主張反訴被告傾倒砂石、水泥在如附圖所示A
        部分云云，為反訴被告所否認，自應由反訴原告負舉證
        責任。反訴原告雖提出其與劉○○之通訊軟體對話紀錄為
        證（壢簡卷第23至25頁），然其內容為反訴原告稱：「
        劉先生，請儘速將您傾倒在我私人土地上的碎石清理掉
        ，恢復原狀。」，劉○○則回覆：「我很為難，因為路壞
        了，有可能造成機車經過摔倒受傷，所以該地役權的人
        ，要我恢復原狀，以免發生受傷事件，到時要找我求償
        ，他們表示無法同意您要求挖除碎石而造成通行危險狀
        態，如果您們雙方無法取得共識，只好訴求法律來解決
        了，…。」（壢簡卷第23、24頁），依上開內容可知鋪
        設砂石之人為劉○○而非反訴被告，反訴被告僅係要求劉
        ○○將壞掉的路復原，以避免通行危險。況反訴原告前對
        劉○○提起竊佔及毀損之刑事告訴，經臺灣桃園地方檢察
        署檢察官以OO年度偵字第OOOO號不起訴處分，該案中劉
        ○○承認有在2699地號土地通道上鋪設砂石，是為了方便
        通行，檢察官亦認定劉○○之行為係為使路面平坦適於駕
        車，並未排除反訴原告使用該路面，亦未使該路面不堪
        使用，故為不起訴處分，有不起訴處分書附卷可查（訴
        字卷第433至436頁）。是反訴原告並無證據證明是反訴
        被告在上開A部分鋪設砂石，則反訴原告請求反訴被告
        移除砂石及請求反訴被告給付無權占有之不當得利，均
        屬無據。
　　㈡反訴原告請求反訴被告其所損害6萬元有無理由？
　　　1.按因故意或過失，不法侵害他人之權利者，負損害賠償
        責任。故意以背於善良風俗之方法，加損害於他人者亦
        同；違反保護他人之法律，致生損害於他人者，負賠償
        責任。但能證明其行為無過失者，不在此限，民法第18
        4條第1項、第2項定有明文。
　　  2.反訴原告主張反訴被告傾倒砂石、水泥在上開A部分，
        違反農地農用，導致反訴原告遭罰鍰6萬元云云。惟承
        前所述，在上開A部分鋪設砂石之人並非反訴被告，反
        訴被告自無何侵權行為可言。況依反訴原告所提出之桃
        園市政府110年7月29日函文（訴字卷第279頁），說明
        二記載「旨揭地號（2699地號）土地編定為一般農業區
        農牧用地，現場未經核准農舍增建建物及鋪設水泥碎石
        地坪等使用，使用面積約300平方公尺，並經本府農業
        局以上開函審認已非符農業使用，涉違反非都市土地使
        用管制規定，本府擬依區域計畫法第21條規定及桃園市
        非都市土地違反使用管制罰鍰裁量基準就本案處罰鍰新
        臺幣6萬元，…，如未於上開期限內提出陳述者，…本府
        即逕行依法裁罰。」等語，可知桃園市政府尚未實際罰
        鍰，反訴原告並未提出已遭處罰鍰或已繳罰鍰6萬元之
        證據，尚難證明反訴原告受有損害。又依上開函文所載
        處罰鍰原因為「現場未經核准農舍增建建物及鋪設水泥
        碎石地坪等使用，使用面積約300平方公尺」，然如附
        圖所示A部分僅57.7平方公尺，且非作地坪使用，難認
        反訴原告遭處罰鍰與如附圖所示A部分之砂石有關。故
        反訴原告請求反訴被告賠償6萬元，為無理由。
　　　㈢反訴原告請求反訴被告曾陳良妹、曾舉政、曾碧英、曾
        舉國給付自104年至109年之地役權租金予反訴原告有無
        理由？
　　　1.按依債務本旨，向債權人或其他有受領權人為清償，經
        其受領者，債之關係消滅，民法第309條第1項定有明文
        。
　　　2.查反訴被告在2699地號土地上設定地役權之地租為「年
        租500元」乙節，有土地建物查詢資料在卷可稽（訴字
        卷第411至414頁）。惟反訴被告曾陳良妹、曾舉政、曾
        碧英、曾舉國辯稱於99年5月21日將50年的地役權租金
        預付予當時的地主鍾正光等語，並提出收據乙紙為證（
        訴字卷第379頁），其上記載「茲收到曾陳良妹、曾舉
        國、曾舉政、曾基賓、曾碧英等五人不動產地役權50年
        地租每人各新台幣二萬五仟元整（年租五佰元），（自
        民國99年5月21日起至民國149年5月21日止）特此為證
        。此據收款人：鍾正光。中華民國99年5月21日」。經
        核鍾正光於99年5月21日仍為2699地號土地所有權人，
        而反訴原告於99年11月1日才因向訴外人陳秋蘭買受269
        9地號土地而登記為所有權人，有異動索引在卷可參（
        訴字卷第452頁），則反訴被告曾陳良妹、曾舉政、曾
        碧英、曾舉國預先給付50年的地役權租金予當時的2699
        地號土地所有權人鍾正光，生清償之效力，反訴原告即
        不得再向反訴被告曾陳良妹、曾舉政、曾碧英、曾舉國
        請求149年5月21日前之地役權租金。
四、綜上所述，反訴原告依民法第767條第1項、第179條、第184
    條規定，請求反訴被告將2699地號土地上如附圖所示A 部分
    上之砂石及水泥移除，及給付反訴原告17,835元、6萬元，
    暨請求反訴被告曾陳良妹、曾舉政應給付反訴原告2,500 元
    ；曾碧英、曾舉國應給付反訴原告2,500 元，均無理由，應
    予駁回。
五、本件事證已臻明確，兩造其餘攻擊防禦方法及舉證，核與判
    決結果無影響，爰不予一一論述，併此敘明。
六、訴訟費用負擔之依據：民事訴訟法第78條。
中　　華　　民　　國　　110 　年　　12　　月　　10　　日
                  民事第三庭  法  官  吳佩玲
附圖、桃園市大溪地政事務所110年3月22日溪測法字第010600號
土地複丈成果圖（印自本院卷第221頁）
附圖備註：A旁邊的一條黑線是要表示路寬6公尺，並非分為二區
塊，有本院公務電話紀錄在卷可稽

以上正本係照原本作成。
如對本判決上訴，須於判決送達後20日內向本院提出上訴狀。如
委任律師提起上訴者，應一併繳納上訴審裁判費。
中　　華　　民　　國　　110 　年　　12　　月　10　　日                              書記官  龍明珠